臺灣高等法院高雄分院刑事判決                九十一年度重上更(三)字第三五號
      上  訴  人  台灣高雄地方法院檢察署檢察官
      被      告  乙○○
      選任辯護人  陳聰敏
右上訴人因被告偽造文書案件，不服臺灣高雄地方法院八十五年度訴字第三七三號中
華民國八十五年二月二十九日第一審判決（起訴案號：臺灣高雄地方法院檢察署八十
四年度偵字第二一九八０號），提起上訴，判決後，經最高法院第三次發回更審，本
院判決如左：
      主      文
原判決關於乙○○部分撤銷。
乙○○共同行使偽造私文書，足以生損害於他人，處有期徒刑陸月，如易科罰金以參
佰元折算壹日。偽造之「貞冠企業股份有限公司」印章壹枚及發票人甲○○，付款人
第一商業銀行北屯分行，發票日八十四年三月十八日，金額新台幣肆拾捌萬伍仟陸佰
元支票背面偽造之「貞冠企業股份有限公司」印文壹枚，均沒收。
      事      實
一、乙○○於民國八十七年間因誣告罪，經最高法院於九十年十一月二十二日判處有
    期徒刑四月確定，於九十一年二月四日送監執行，現在監執行中，執行完畢日期
    為九十一年六月三日。乙○○與張梅女（業經本院前審判處有期徒刑陸月，緩刑
    四年確定）係夫妻，於八十四年三月間，共同出面向貞冠股份有限公司（以下簡
    稱貞冠公司）負責人甲○○借得其以個人名義所簽發，付款人第一商業銀行北屯
    分行、發票日八十四年三月十八日、金額新台幣（以下同）四十八萬五千六百元
    之支票一紙（票號：００五七七０號），乙○○與張梅女二人為求順利向中華商
    業銀行嘉義分行（以下簡稱中華商銀嘉義分行）融資，竟共同基於行使偽造私文
    書之故意，未經甲○○授權，擅自推由乙○○於八十四年三月間某日，在高雄市
    某不詳刻印店，利用該不知情之刻印者，偽刻「貞冠企業股份有限公司」印章一
    枚，於同時期蓋印於上開支票背面，偽造該印文作為背書，然後共同行使持向前
    開銀行辦理融資貼現，足以生損害於貞冠公司及中華商銀嘉義分行。
二、案經被害人貞冠股份有限公司代表人甲○○訴請台灣高雄地方法院檢察署檢察官
    偵查起訴。
      理      由
一、被告乙○○於一審判決後，與其妻張梅女均對一審判決不服提起上訴，檢察官亦
    對一審判決提起上訴，嗣於八十五年五月三日被告乙○○夫妻具狀均撤回上訴，
    有其二人之撤回上訴狀附於本院上訴卷第十八頁、第十九頁可憑，故本件被告乙
    ○○撤回上訴後已非上訴人，單純為被告之身分，嗣後其雖對本院前審判決不服
    提起上訴，然本案經最高法院撤銷發回本院審理，回覆二審程序，應認被告乙○
    ○已因撤回上訴而喪失上訴人之身分，先此敘明。
二、訊據被告乙○○坦承向甲○○借用支票及刻印前述印章之事實，惟矢口否認有行
    使偽造私文書犯行，辯稱：因銀行小姐說甲○○有在經營公司，叫我加蓋他公司
    章，我是在喝酒時打電話到台中給向甲○○講過才刻的，並非偽刻，亦非行使偽
    造私文書等語。
三、經查：
（一）右揭事實，業據告訴人代表人甲○○先後指述明確，並有支票影本一紙在卷可
      按，告訴人代表人甲○○至本院前審八十八年十二月二十一日審理時仍指述未
      曾同意被告乙○○代刻貞冠公司之為背書等語（見本院上更(二)卷第五十二頁）
      ，被告雖以前揭情詞置辯，然如貞冠公司代表人甲○○同意被告以貞冠公司名
      義背書，其逕可持該公司真正印鑑在上開支票背面蓋印即可，衡情自無同意被
      告另刻公司名義之印章，任令該公司陷於交易危險之可能。
（二）告訴人貞冠公司登記之名稱為「貞冠股份有限公司」，此有台中市政府八十八
      年十月十四日八八府建商字第一四二一九八號函附之該公司營利事業登記資料
      明細表乙份在本院上更(二)卷第三十四頁、第三十五頁可憑。而觀諸被告乙○○
      所刻之該枚印章「貞冠『企業』股份有限公司」，較貞冠公司之真正全名「貞
      冠股份有限公司」，多出「企業」二字，倘其等確經告訴人代表人甲○○之同
      意始刻上開印章，應不致有如此之差錯，益徵被告確係擅行盜刻前述印章、偽
      造該印文於支票背面背書無訛。
（三）又本件系爭支票辦理融資時，是否需經貞冠股份有限公司背書一節？經本院前
      審向中華商業銀行嘉義分行函查結果，經該分行函覆：「經查發票人甲○○，
      付款人第一商業銀行北屯分行，發票日八十四年三月十八日，金額新台幣肆拾
      捌萬伍仟陸佰元，票號五七七０支票，係本分行授信戶（須辦理徵信）－金字
      號企業股份有限公司，持向本行辦理客票融資之客票，該支票於辦理融資時，
      依規定須由金字號企業（股）公司及負責人乙○○背書，另對發票人甲○○往
      來行庫第一銀行電詢票信正常，未對背書人貞冠企業（股）公司徵信，且該支
      票已於當時提示兌現償還貸款，致未向背書公司追償。」，此有該分行八十八
      年十一月二十二日（八八）中銀嘉字第七四號函一份附於本院卷上更(二)卷第三
      十八頁、第三十九頁可憑，而本件支票影本背面亦蓋有「本票據權利讓與中華
      商業銀行股份有限公司」「中華銀行嘉義分行備償專戶」，堪認本支票係持向
      中華商銀嘉義分行融資；又被告乙○○於本院前審調查時供稱：印章係我在高
      雄市某不詳刻印店刻的，我只知「貞冠」，全名我不清楚，一般正常係企業股
      份有限公司，我才叫刻印者如此刻等語（見本院上更(二)卷第三十二頁），而本
      件發回更審前共同被告張梅女於偵查中供稱：「我有跟我先生去借過票。」、
      「我是經他同意才刻的。」等語（見偵查卷第二十一頁背面），亦足認定被告
      乙○○與張梅女二人共同借票，共同偽造印章、印文加以背書後進而行使向銀
      行辦理融資貼現。
（四）按刑法處罰行使偽造私文書罪之主旨，重在保護文書公共之信用，非僅保護制
      作名義人之利益，故所偽造之文書，如足以生損害於公眾或他人，其罪即應成
      立，不問實際上有無制作名義人其人，縱令制作文書名義人係屬架空虛造（或
      出於虛捏、或已經死亡），亦無妨於本罪之成立（最高法院二十一年上字第二
      六六八號、二十七年滬上字第一一三號、三十一年上字第一五０五號判例參照
      ）。被告乙○○於偽刻「貞冠企業股份有限公司」印章用以偽造背書時，將之
      誤刻為「貞冠『企業』股份有限公司」，至其公司名稱兩相歧異，因此其法人
      人格自不相同，然「貞冠股份有限公司」與「貞冠企業股份有限公司」之法人
      人格雖不相同，但仍有使人誤會為同一公司，而使貞冠股份有限公司必須負背
      書責任受追償之虞，參以被告於本院前審調查中亦自承：「是刻甲○○公司的
      名稱。」等語（見本院上更(一)第五十八頁背面），足見無論實際上有無「貞冠
      『企業』股份有限公司」存在，倘所偽造之文書，足以生損害於公眾或他人時
      ，其罪即應成立。本件告訴人貞冠股份有限公司如否認背書而使上開支票不兌
      現，中華商銀嘉義分行將無法向其加以求償，對於中華商銀嘉義分行將生損害
      ，可見被告盜刻「貞冠『企業』股份有限公司」印章後在系爭支票上加以背書
      再持之行使向銀行辦理融資貼現之行為，足以生損害於貞冠股份有限公司及中
      華商銀嘉義分行甚明。
（五）綜上所述，足見被告乙○○所辯，顯係卸責之詞，不足採信。本件事證明確，
      被告行使偽造私文書犯行，堪以認定。
四、按支票背書，在票據法上係表示對支票負擔保責任之意思，為法律規定之文書（
    最高法院六十四年台上字第一五九七號判例參照），核被告乙○○偽刻貞冠企業
    股份有限公司印章，蓋印於支票背面，並持向銀行辦理貼現融資，足以生損害於
    貞冠公司及中華商銀嘉義分行之行為，係犯刑法第二百十六條、第二百十條之行
    使偽造私文書罪。被告乙○○與張梅女二人就上開犯行，彼此間互有犯意聯絡絡
    及行為分擔，均為共同正犯。被告乙○○委託不詳之刻印店，利用該不知情之刻
    印者偽刻印章之行為，因該刻印者不知情，並無犯罪之故意，被告係以間接正犯
    之方式犯之，為間接正犯。被告偽造印章及據以偽造印文之行為，為偽造私文書
    之部分行為，不另論罪；又被告偽造私文書之低度行為，為行使偽造私文書之高
    度行為所吸收，僅論以行使偽造私文書罪。
五、原審就被告乙○○部分，以被告乙○○罪證明確，因予論罪科刑，固非無見：惟
    查：（一）本案支票金額為四十八萬五千六百元，原審誤載為十八萬五千六百元
    ，自有未合。（二）被告乙○○於民國八十七年間因誣告罪，經最高法院於九十
    年十一月二十二日判處有期徒刑四月確定，因此原審以被告前未曾受有期徒刑以
    上刑之宣告，而為緩刑之諭知，亦有未洽。（三）原判決既認定被告於偽刻「貞
    冠企業股份有限公司」印章用以偽造背書時，將之誤刻為「貞冠『企業』股份有
    限公司」，至其公司名稱兩相歧異，仍謂兩家不同名稱之公司，其法人人格相同
    ，亦有未當。（四）按刑法第四十一條已於九十年一月十日修正公布，於同年月
    十二日生效，第一項前段修正為「犯最重本刑為五年以下有期徒刑以下之刑之罪
    ，而受六個月以下有期徒刑或拘役之宣告，因身體、教育、職業、家庭之關係或
    其他正當事由，執行顯有困難者，得以一元以上三元以下折算一日，易科罰金。
    」，原判決所適用論罪之法條，其法定本刑為五年以下有期徒刑，而宣告有期徒
    刑六月，未及依上開規定諭知易科罰金之折算標準，尚有未洽。檢察官上訴意旨
    ，以原審為被告乙○○緩刑宣告為失當，指摘原判決此部分不當，為有理由，且
    原判決又有上開可議之處，自屬無可維持，應由本院將原判決關於被告乙○○部
    分予以撤銷改判。爰審酌被告為向銀行辦理融資貼現，一時情急，未能深思熟慮
    ，告訴人貞冠公司因該支票已於當時提示兌現，並未背書而遭受追索及告訴人已
    於本院前審表示不願再追究（見本院上更(二)卷第五十二頁）等一切情狀，量處有
    期徒刑六月，並依修正後之刑法第四十一條第一項前段規定，諭知如易科罰金之
    折算標準。偽造之「貞冠企業股份有限公司」印章一枚，及在發票人甲○○，付
    款人第一商業銀行北屯分行，發票日八十四年三月十八日，金額新台幣四十八萬
    五千六百元支票背面上偽造之「貞冠企業股份有限公司」印文一枚，不問屬於被
    告等與否，併依刑法第二百十九條規定，宣告沒收。
據上論結，應依刑事訴訟法第三百六十九條第一項前段、第三百六十四條、第二百九
十九條第一項前段、刑法第二條第一項前段、二十八條、第二百十六條、第二百十條
、第四十一條第一項、第二百十九條、罰金罰鍰提高標準條例第二條，判決如主文。
本案經檢察官王登榮到庭執行職務。
中      華      民      國    九十一    年      五      月    二十二    日
                              臺灣高等法院高雄分院刑事第一庭
                                  審判長法官王光照
                                        法官  黃仁松
                                        法官  黃壽燕
右正本證明與原本無異。
如不服本判決應於收受本判決後十日內向本院提出上訴書狀，其未述上訴理由者，
並得於提起上訴後十日內向本院補提理由書狀（均須按他造當事人之人數附繕本)「
切勿逕送上級法院」。
                                      書記官  黃富美
中    華    民    國     九十一     年       五       月     二十三   日
附錄本判決論罪科刑法條：
刑法第二百十六條
  行使第二百十條至第二百十五條之文書者，依偽造、變造文書或登載不實事項或使
  登載不實事項之規定處斷。
刑法第二百十條
  偽造、變造私文書，足以生損害於公眾或他人者，處五年以下有期徒刑。
                                                                        Ｆ
